臺灣高等法院民事判決
111年度保險上易字第23號
上  訴  人  阿薩投資顧問有限公司

法定代理人  梁家源  
訴訟代理人  甘昊文  
            張景淯  
被上訴人    元大人壽保險股份有限公司

法定代理人  江朝國  
訴訟代理人  潘孟芝  
            簡靜雅  
受告知人    鄭昭興  
上列當事人間請求確認保單價值準備金債權存在事件，上訴人對
於中華民國111年5月10日臺灣臺北地方法院110年度保險字第125
號第一審判決提起上訴，本院於111年10月25日言詞辯論終結，
判決如下：
    主      文
一、原判決廢棄。
二、確認鄭昭興於民國110年10月7日對被上訴人元大人壽保險股
    份有限公司就附表所示保險契約有新臺幣陸拾伍萬玖仟參佰
    肆拾柒元之保單價值準備金債權存在。
三、第一、二審訴訟費用由被上訴人負擔。　　　
    事實及理由
壹、程序方面
一、按不變更訴訟標的，而補充或更正事實上或法律上之陳述者
    ，非為訴之變更或追加，民事訴訟法第256條亦有明定。本
    件上訴人於原審訴之聲明為：確認債務人鄭昭興對被上訴人
    有新臺幣（下同）65萬9,347元之保單價值準備金債權存在
    。嗣於本院審理中更正其聲明為：確認債務人鄭昭興於民國
    110年10月7日對被上訴人就如附表所示之保險契約（下稱系
    爭保險契約）有65萬9,347元之保單價值準備金債權（下稱
    系爭債權）存在（見本院卷第148頁），核屬更正或補充其
    事實上陳述，非為訴之變更或追加。
二、按確認之訴，非原告有即受確認判決之法律上利益者，不得
    提起，民事訴訟法第247條第1項前段定有明文。所謂即受確
    認判決之法律上利益，係指法律關係之存否不明確，當事人
    主觀上認其在法律上地位有不安之狀態存在，且此種不安之
    狀態，能以確認判決將之除去者而言，若縱經法院判決確認
    ，亦不能除去其不安之狀態者，即難認有受確認判決之法律
    上利益（最高法院52年台上字第1240號判決意旨參照）。經
    查，本件上訴人為鄭昭興之債權人，並向臺灣臺北地方法院
    （下稱臺北地院）聲請強制執行鄭昭興之財產，嗣經該院於
    110年6月9日核發110年度司執字第58061號執行命令禁止鄭
    昭興收取對被上訴人依保險契約已得請領之保險給付、已得
    領取之解約金及現存在之保單價值準備金債權（含日後終止
    契約所得領取之解約金）或為其他處分，被上訴人亦不得對
    之清償（下稱系爭執行命令），嗣經被上訴人於110年8月26
    日具狀聲明異議等情，有臺北地院北院隆98司執丙字第3373
    3號債權憑證（下稱系爭債權憑證）、債權讓與證明書、系
    爭執行命令、臺北地院民事執行處通知及民事聲明異議狀等
    件在卷可參（見原審110年度北補字第1611號卷〈下稱北補卷
    〉第13頁至第45頁），足見上訴人確因被上訴人否認與鄭昭
    興間有系爭債權存在，而致其就該債權之法律上地位，有不
    安之狀態存在，且此不安狀態得以對於被上訴人之確認判決
    除去，則揆諸前揭規定及說明，上訴人提起本件確認之訴，
    自有即受確認判決之法律上利益存在，併先敘明。
貳、實體方面
一、上訴人主張：伊為訴外人鄭昭興之債權人，鄭昭興向被上訴
    人投保系爭保險契約，經臺北地院於110年6月9日核發系爭
    執行命令，禁止鄭昭興依系爭保險契約對被上訴人在系爭債
    權數額內收取得請領之保險給付、得領取之解約金及現存在
    保單價值準備金債權或為其他處分，被上訴人亦不得對之清
    償，經被上訴人收受系爭執行命令後於110年8月26日具狀聲
    明異議，爰依強制執行法第120條第2項規定，訴請確認債務
    人鄭昭興對被上訴人有系爭債權存在等語。
二、被上訴人則以：保單價值準備金屬於保險業之資金，非屬債
    務人之責任財產，又伊收受系爭執行命令時，系爭保險契約
    尚未終止契約，亦未存有保險法第109條第1項及第3項、第1
    16條第6項及第7項、第119條、第121條第3項規定之事由，
    給付條件尚未成就，鄭昭興對伊自無系爭債權存在等語，資
    為抗辯。
三、原審就上訴人之請求，為其敗訴之判決。上訴人不服，提起
    上訴，聲明：㈠原判決廢棄。㈡確認債務人鄭昭興於110年10
    月7日對被上訴人系爭保險契約有65萬9,347元之保單價值準
    備金債權存在。被上訴人答辯聲明均為：上訴駁回。
四、上訴人主張其為鄭昭興之債權人，又鄭昭興與被上訴人間有
    系爭保險契約存在，又鄭昭興於110年10月7日就系爭保險契
    約之保單價值準備金金額為65萬9,347元等情，有上訴人提
    出之系爭債權憑證及債權讓與證明書為證（見北補卷第13頁
    至第31頁），並有被上訴人110年10月25日元壽字第1100003
    843號函及系爭保險契約保險單可參（見原審卷第151頁至第
    186頁），且為兩造所不爭執（見原審卷第226頁)，自堪信
    為真實。
五、本院之判斷：
  ㈠按保險法施行細則第11條規定，本法所稱保單價值準備金，
    指人身保險業以計算保險契約簽單保險費之利率及危險發生
    率為基礎，並依主管機關規定方式計算之準備金。故保單價
    值準備金係要保人預繳保費之積存，乃彰顯要保人預繳保費
    積存而來之現金價值，作為要保人以保單向保險人借款或因
    其他事由得請求保險人給付時，保險人應給付要保人金額之
    計算基準，為要保人在人身保險契約中，對保險人所享有權
    利之一（最高法院109年度台上字第1332號、108年度台上字
    第639號、第1025號、第1874號判決意旨參照）。又保險法
    第119條第1項明定，要保人終止保險契約，而保險費已付足
    1年以上者，保險人應於接到通知後1個月內償付解約金；其
    金額不得少於要保人應得保單價值準備金之4分之3。是要保
    人既得隨時任意終止保險契約，請求償付解約金，復可以保
    單價值準備金依同法第120條規定為質，向保險人借款；再
    參照同法第116條第6、7項規定，保險費到期未交付者，保
    險人於保險契約所定申請恢復效力之期限屆滿後，有終止契
    約之權，保險契約終止時，保險費已付足2年以上，如有保
    單價值準備金者，保險人應返還其保單價值準備金；暨同法
    第124條所定，人壽保險之要保人對於被保險人之保單價值
    準備金，有優先受償之權。在在揭明保單價值準備金形式雖
    屬保險人所有，但要保人對於其繳納保險費所累積形成之保
    單價值準備金，具有實質權利（最高法院105年度台抗字第1
    57號裁定意旨參照）。
　㈡查，鄭昭興前於85年間以自己為要保人及被保險人，與被上
    訴人簽定系爭保險契約，又鄭昭興於110年10月7日就系爭保
    險契約之保單價值準備金金額為65萬9,347元，已為兩造所
    不爭執，又依上所述，保單價值準備金乃屬要保人預繳保費
    之積存，不僅彰顯要保人預繳保費積存而來之現金價值，且
    為要保人在人身保險契約中，對保險人享有之實質權利，則
    上訴人主張鄭昭興迄至110年10月7日止，就系爭保險契約對
    被上訴人有系爭債權存在，自屬有據。被上訴人抗辯保單價
    值準備金屬於保險業之資金，非屬債務人之責任財產云云，
    並無可採。
　㈢被上訴人雖辯稱保單價值準備金乃依保險契約計算得出之抽
    象數值，作為特定事由發生時，所涉相關給付之計算基準，
    並非實際存在之金錢債權，而系爭保險契約並未發生終止或
    解約等特定事由，故鄭昭興對被上訴人並無系爭債權存在云
    云，惟按所謂「債權」，本不以債權人現時已得對債務人請
    求給付特定金額之債權為限，且強制執行之標的，係以開始
    強制執行時債務人之所有責任財產為對象，舉凡債務人將來
    可取得之財產，如將來薪資債權、租金債權或附條件、期限
    之權利等，均得對之執行，此觀強制執行法第115條第3項、
    第115條之1第1項規定自明，是鄭昭興現縱使尚無法逕向被
    上訴人請求給付保單價值準備金之金額，然依前揭說明，其
    對被上訴人既確有累積之保單價值準備金存在，且就此享有
    得依保險法規定加以運用之實質權利，則此一債權之存在，
    即屬不容否認之事實，要不因系爭保險契約尚無法定事由或
    解除、終止契約之情事發生，以致鄭昭興尚未能逕向被上訴
    人請求給付保單價值準備金而異其認定。又系爭執行命令記
    載禁止鄭昭興收取對被上訴人依系爭保險契約已得請領之保
    險給付、已得領取之解約金及現存在之保單價值準備金債權
    或為其他處分（見北補卷第37頁），堪認執行法院就鄭昭興
    之系爭債權所核發之執行命令僅至扣押命令階段，不及於換
    價之執行程序，無礙於鄭昭興對被上訴人有系爭債權存在之
    事實，從而，被上訴人以上開理由否認鄭昭興有系爭債權存
    在云云，均無可採。
六、綜上所述，上訴人訴請確認鄭昭興於110年10月7日對被上訴
    人就系爭保險契約有65萬9,347元之保單價值準備金債權存
    在，為有理由，應予准許。從而原審為上訴人敗訴之判決，
    尚有未洽，上訴論旨指摘原判決不當，求予廢棄改判，為有
    理由，爰由本院廢棄改判如主文第2項所示。
七、本件事證已臻明確，兩造其餘之攻擊或防禦方法及所用之證
    據，經本院斟酌後，認為均不足以影響本判決之結果，爰不
    逐一論列，附此敘明。
八、據上論結，本件上訴為有理由，依民事訴訟法第450條、第7
    8條，判決如主文。
中　　華　　民　　國　　111 　年　　11　　月　　15　　日
                  民事第二十庭  
                      審判長法　官  周祖民
　　　　　　　　　　　  　  法　官  鄭威莉
　　　　　　　　　　　  　  法　官  張永輝

附表
保單號碼 要保人 被保險人 名稱 0000000000 鄭昭興 鄭昭興 紐約人壽新銀法寶終身保險 

正本係照原本作成。
不得上訴。
中　　華　　民　　國　　111 　年　　11　　月　　15　　日

                            書記官  鄭淑昀